臺灣高等法院刑事判決
109年度上易字第2529號
上  訴  人  臺灣士林地方檢察署檢察官
被      告  張哲源




上列上訴人因被告違反毒品危害防制條例案件，不服臺灣士林地
方法院109年度審易字第1618號，中華民國109年10月30日第一審
判決（聲請簡易判決處刑案號：臺灣士林地方檢察署108年度毒
偵字第1887號），提起上訴，本院判決如下：
    主  文
上訴駁回。
    理  由
一、聲請簡易判決處刑意旨略以：被告甲○○基於施用第二級毒品
    甲基安非他命之犯意，於民國108 年9 月15日晚上10時20分
    回溯96小時內某時，在新北市淡水區新市鎮不詳工地之地下
    室，以將甲基安非他命放入玻璃球內，再點火燒烤玻璃球吸
    食煙霧之方式，施用第二級毒品甲基安非他命1 次。因認被
    告涉犯毒品危害防制條例第10條第2項之施用第二級毒品罪
    嫌等語。
二、原判決意旨略以：本件被告前因施用毒品案件，經法院裁定
    送觀察、勒戒後，認無繼續施用毒品傾向，於105 年4 月8 
    日執行完畢釋放出所，並由臺灣士林地方檢察署檢察官為不
    起訴處分確定，其後被告雖屢犯施用毒品罪，然均未曾接受
    觀察、勒戒或強制戒治之執行等情，有本院被告前案紀錄表
    在卷可考，是以，本案被告被訴於108 年9 月15日晚上10時
    20分回溯96小時內某時所為施用第二級毒品犯行，距其最近
    1 次觀察、勒戒執行完畢釋放日，顯已逾3 年，即應再令觀
    察、勒戒，不得逕予追訴、處罰。檢察官依修正前毒品危害
    防制條例規定提起公訴，起訴程序固未違背當時之規定，然
    依新修正之毒品危害防制條例規定，本案已不得追訴，本案
    起訴程序即已違背規定，應諭知不受理判決，並不經言詞辯
    論為之等語。
三、檢察官上訴意旨略以：本案被告前於105年間，因施用毒品案
    件，經原審法院裁定送觀察勒戒後，於105年4月8日因無繼續
    施用傾向，停止其處分出所，並由臺灣士林地方檢察署
　　檢察官以105年度毒偵緝字第50號為不起訴處分確定。嗣又於觀
    察勒戒執行完畢釋放後「3年內」，因施用毒品案件，經臺灣
    士林地方檢察署檢察官聲請簡易判決處刑，並經原審法院於
    105年8月10日判處有期徒刑3月。且因施用毒品案件，分別
    經原審法院判處有期徒刑5月、4月、5月，應執行刑共1年1
    月，並於107年11月15日縮短刑期假釋出監，並於108年4月2
    日假釋期滿未經撤銷，其未執行之刑，以已執行論。是不論
    依修正前、修正後毒品危害防制條例規定或立法理由說明，
    應認其再犯率甚高，原實施之觀察、勒戒及強制戒治已無法
    收其實效，已難認被告有戒除毒癮之可能，且被告其後再犯
    施用毒品案件，已非屬觀察勒戒或強制戒治執行完畢釋放後
    ，3年後 「始再」有施用第一、二級毒品行為之範疇，而應
    依法訴追，是本案檢察官聲請簡易判決處刑，即無不合，原
    審認事用法，尚有未洽。又本案被告係於修正後之毒品危害
    防制條例施行前，於108年10月24日聲請簡易判決處刑並繫
    屬於原審法院，縱原審判決認本案起訴程序違背規定，亦應
    逕為觀察勒戒裁定，尚非逕為不受理判決。且附命完成戒癮
    治療之緩起訴處分，係屬檢察官於偵查中之職權，犯施用第
    一、二級毒品之罪者，檢察官於偵查中本會裁量被告應以毒
    品危害防制條例第24條附命完成戒癮治療之緩起訴處分抑或
    以同條例第10條提起公訴，檢察官既已選擇聲請簡易判決處
    刑，自無所謂檢察官未及審酌裁量權之問題，原審判決逕認
    檢察官未及審酌行使緩起訴處分之裁量權，剝奪被告可能受
    有緩起訴之非拘束人身自由處分之可能性，而不適用毒品危
    害防制條例第35條之1規定，實有判決違背法令之違誤等語
    。
四、經查：
（一）被告行為後，毒品危害防制條例第20條、第23條、第24條
      業經修正，並增訂第35-1條條文，經總統於109年1月15日
      公布、同年7月15日施行。茲就法律適用情形說明如下：
（１）毒品危害防制條例第20條第3項、第23條第2項分別修正為
      「依前項規定為觀察、勒戒或強制戒治執行完畢釋放後，
      『3年後』再犯第10條之罪者，適用前2項之規定」、「觀察
      、勒戒或強制戒治執行完畢釋放後，『3年內』再犯第10條
      之罪者，檢察官或少年法院（地方法院少年法庭）應依法
      追訴或裁定交付審理」。另增訂同條例第35條之1第2款規
      定「審判中之案件，由法院或少年法院（地方法院少年法
      庭）依修正後規定處理；依修正後規定應為不起訴處分或
      不付審理之裁定者，法院或少年法院（地方法院少年法庭
      ）應為免刑之判決或不付審理之裁定」，亦即法院就審判
      中之施用毒品案件，應依上揭修正後規定處理，合先敘明
      。
（２）觀諸毒品危害防制條例第20條第3項、第23條第2項之修法
      理由略以：施用毒品者具「病患性犯人」之特質，並參諸
      世界各國之醫療經驗及醫學界之共識，咸認施用毒品成癮
      者，其心癮甚難戒除，如觀察、勒戒或強制戒治執行完畢
      釋放後，3年後始再有施用第一級、第二級毒品之行為者
      ，足見其有戒除毒癮之可能，宜再採以觀察、勒戒方式戒
      除其身癮及以強制戒治方式戒除其心癮之措施，為能放寬
      觀察、勒戒或強制戒治制度之適用時機，以協助施用者戒
      除毒癮，爰修正第20條第3項、第23條第3項等語。可知本
      次修法對於施用毒品者，認具有病患性犯人性質，對初犯
      採觀察、勒戒或強制戒治等治療方式以戒除其身癮及心癮
      ，並放寬施以觀察勒戒或強制戒治之適用時機，倘前述觀
      察、勒戒或強制戒治後「3年後再犯」，顯見前所實施治
      療方式已足以遮斷其施用毒品之癮，為期自新，應裁定觀
      察勒戒，以協助施用者徹底戒除毒癮。但對於第3次（或
      第3次以上）再度施用毒品之時間，距最近1次觀察、勒戒
      或強制戒治執行完畢釋放後已逾3年者，應適用同條例第2
      0條第3項，抑或同條例第23條第2項規定處理，法律並未
      明確規定，惟基於罪刑法定之明確性原則、法條之文義解
      釋，參諸觀察、勒戒等治療處置乃結合醫師、觀護人、社
      工心理諮商等不同領域之專業人員參與之保安處分措施，
      其目的無非希望施用毒品者能戒斷毒癮，改變其病態行為
      ，在憲法保障人身自由、生存權、健康權等基本人權之規
      範下，由國家在資源許可的範圍內，善盡維護國民身心健
      康的最低限度保護義務，且最高法院已明示該院95年度第
      7次及97年度第5次刑事庭會議決議，不再供參考（見最高
      法院109年8月11日第3次刑事庭會議決議及多數見解），
      應認第3犯（或第3犯以上）如距最近1次觀察、勒戒或強
      制戒治執行完畢釋放後已逾3年，足認前開治療療程已收
      初步實效，應重啟處遇程序，再予觀察、勒戒或強制戒治
      之機會（最高法院109年度台上字第3240號、第4105號判
      決意旨參照）。即109 年1 月15日修正公布、同年7 月15
      日施行之毒品危害防制條例第20條第3 項規定，犯第10條
      之罪於觀察、勒戒或強制戒治執行完畢釋放後，3 年後再
      犯第10條之罪者，適用本條前2 項之規定。上開所謂「3 
      年後再犯」，只要本次再犯（不論修正施行前、後）距最
      近1 次觀察、勒戒或強制戒治執行完畢釋放，已逾3 年者
      ，即該當之，不因其間有無犯第10條之罪經起訴、判刑或
      執行而受影響（最高法院109年度台上大字第3826號裁定
      意旨參照）。
（３）又毒品危害防制條例第24條固於109年1月15日修正公布，
      迄未經行政院公告施行日期，亦即修正前規定「本法第20
      條第1項及第23條第2項之程序，於檢察官先依刑事訴訟法
      第253條之1第1項、第253條之2之規定，為附命完成戒癮
      治療之緩起訴處分時，或於少年法院（地方法院少年法庭
      ）認以依少年事件處理法程序處理為適當時，不適用之。
      前項緩起訴處分，經撤銷者，檢察官應依法追訴。第1項
      所適用之戒癮治療之種類、其實施對象、內容、方式與執
      行之醫療機構及其他應遵行事項之辦法及完成戒癮治療之
      認定標準，由行政院定之」仍為現行有效之規定。是毒品
      危害防制條例於97年4月30日修正後，就18歲以上施用毒
      品者進入司法程序之戒癮治療方式，採取「觀察、勒戒或
      強制戒治」及「附命戒癮治療緩起訴」雙軌制，立法者旨
      在設計多元處遇，以達對施用毒品者有效治療、戒毒自新
      之目的，究應採機構或社區處遇方式，立法者賦予檢察官
      裁量權，「得」依職權於個案中具體審酌決定。準此，在
      同條例第20條第3項及第23條第2項修正施行後，有關同條
      例第24條規定之解釋及適用範圍，勢須參酌上揭修法意旨
      ，在現行規範文義範圍內配合調整，以貫徹前述修法目的
      。從而，在施用毒品者第3犯（或第3犯以上）如距最近1
      次觀察、勒戒或強制戒治執行完畢釋放後已逾3年者，檢
      察官仍得本於職權，就修正後毒品危害防制條例第20條第
      3項、第23條第2項及修正前毒品危害防制條例第24條等規
      定、立法目的，妥為斟酌、裁量是否聲請法院裁定觀察、
      勒戒或為附命完成戒癮治療之緩起訴處分，於此，法院原
      則上應尊重檢察官職權之行使，僅為有限之低密度審查。
（二）次按起訴之程序違背規定者，應諭知不受理之判決，為刑
      事訴訟法第303條第1款所明定。而初犯毒品危害防制條例
      第10條之罪者，或第3犯（或第3犯以上）距最近1次觀察
      、勒戒或強制戒治執行完畢釋放後已逾3年者，依現行毒
      品危害防制條例第20條、第23條、第24條等規定，本於上
      開對具治療成效之病患性毒品犯人，期能藉由強制治療之
      保安處分或社區處遇，戒除其身癮及心癮之立法本旨，均
      應經檢察官審酌、裁量採取「觀察、勒戒或強制戒治」或
      「附命戒癮治療緩起訴」之前置程序，行為人在觀察、勒
      戒或強制戒治執行完畢釋放後，或經「附命緩起訴」並完
      成戒癮治療後，3年內再犯同條之罪，或有第24條第2 項
      經撤銷緩起訴處分者，始符合檢察官應依法起訴或聲請簡
      易判決處刑之要件，否則即與法定訴追之要件不符，縱其
      間曾因犯施用毒品罪經刑事處罰且未滿3 年，然此既非屬
      上開規定之起訴要件，自不生影響（最高法院109年度台
      上字第3777號判決意旨參照）。而毒品危害防制條例第35
      條之1 第2 款後段規定「依修正後規定應為不起訴處分或
      不付審理之裁定者，法院或少年法院（地方法院少年法庭
      ）應為免刑之判決或不付審理之裁定」之文義，所謂法院
      應為「免刑之判決」之情況，係以檢察官有應為不起訴處
      分之情形為前提，法院始能為免刑之判決，準此，在檢察
      官尚未本於職權就具體個案斟酌、裁量後決定聲請法院裁
      定觀察、勒戒或為附命完成戒癮治療之緩起訴處分前，法
      院無可審查檢察官是否為合義務性之裁量，自不宜逕依同
      條例第35條之1第2款後段規定，遽予認定有應為不起訴處
      分之情形而依職權裁定觀察、勒戒（或強制戒治）後為被
      告免刑之判決，應依首揭說明，認為本案訴訟條件欠缺且
      無從補正，為不受理之判決。至修正後毒品危害防制條例
      第35條之1 之立法理由固載明：「關於具體案件適用新舊
      法之說明如下：若該等案件於修正施行前已繫屬於法院或
      少年法院（地方法院少年法庭）者，為求程序之經濟，法
      院或少年法院（地方法院少年法庭）應依修正施行後之規
      定處理，即應依職權為觀察、勒戒或強制戒治之裁定。依
      修正施行後之規定，受觀察、勒戒人無繼續施用傾向者或
      強制戒治期滿後，應為不起訴處分或不付審理之裁定者，
      法院或少年法院（地方法院少年法庭）應為免刑之判決或
      不付審理之裁定」。立法者於立法說明所為立法指示，固
      為法律解釋方法之一種，然「法官應依據法律獨立審判」
      、「行為之處罰，以行為時之法律有明文規定者為限。拘
      束人身自由之保安處分，亦同」，憲法第80條、刑法第1
      條均有明文，是法院於裁判時，首應依憑現行有效之法律
      ，參酌法律規定之文義、目的、整體法律規範之體系為綜
      合判斷，尚非單憑立法理由說明為據。本院審酌本次毒品
      危害防制條例修法本旨及理由，認施用毒品者第3犯（或
      第3犯以上）如距最近1次觀察、勒戒或強制戒治執行完畢
      釋放後已逾3年者，檢察官仍得本於立法者所賦予之裁量
      權，依職權裁量是否聲請法院裁定觀察、勒戒或為附命完
      成戒癮治療之緩起訴處分，業如前述，則毒品危害防制條
      例第35條之1之立法理由認是類案件於修正施行前已繫屬
      於法院，法院應依職權裁定觀察、勒戒或強制戒治等旨，
      致使檢察官未及審酌、行使前揭裁量權，剝奪被告可能受
      為附命完成戒癮治療之緩起訴處分等非拘束人身自由處分
      之可能性，與同條例第20條、第23條之修正意旨及同條例
      第24條之立法本旨是否相合，尚非無疑，附此說明。
（三）本件被告前於104年間，因施用第二級毒品案件，經原審
      法院以104年度毒聲字第348號裁定令入勒戒處所施以觀察
      、勒戒，於105年3月1日入所接受觀察、勒戒後，認無繼
      續施用毒品之傾向，迄105年4月8日釋放出所，並由臺灣
      士林地方檢察署檢察官以105年度毒偵緝字第49號、第50
      號為不起訴處分等情，有本院被告前案紀錄表在卷可稽，
      則本案被告被訴於「108 年9 月15日晚上10時20分回溯96
      小時內某時」，施用第二級毒品甲基安非他命1次之犯行
      ，距其最近1次犯施用毒品經依法觀察、勒戒執行完畢釋
      放之「105年4月8日」，期間已逾3年，揆諸前揭說明，自
      應依修正後之毒品危害防制條例第20條第3項、現行毒品
      危害防制條例第24條等規定，重啟處遇程序，再予被告適
      用「觀察、勒戒或強制戒治」強制治療程序或受「附命戒
      癮治療緩起訴處分」之機會。檢察官未及適用修正後毒品
      危害防制條例等相關規定，針對個案具體審酌、裁量有無
      對被告附命完成戒癮治療之緩起訴處分之可能，逕予提起
      公訴，法院無可審查檢察官是否為合義務性之裁量而認定
      本案有應為不起訴處分之情事，應認檢察官就被告施用第
      二級毒品犯行提起公訴之起訴程序（聲請簡易判決處刑）
      屬違背規定，且無從補正，原審依法改以通常訴訟程序而
      為公訴不受理之程序判決，核無不當或違法之處。檢察官
      執憑前詞提起上訴，並非可採，其上訴為無理由，應予駁
      回，並不經言詞辯論為之。
據上論斷，應依刑事訴訟法第368條、第372條，判決如主文。
中　　華　　民　　國　　109 　年　　12　　月　　31　　日
                  刑事第十九庭審判長法　官  曾淑華
                                    法　官  陳文貴
                                    法　官  王美玲
以上正本證明與原本無異。
不得上訴。
                                    書記官  李逸翔
中　　華　　民　　國　　109 　年　　12　　月　　31　　日